ACORDAO-COMPLETO-2411825

ACÓRDÃO 7976/2020 ATA 24/2020 - PRIMEIRA CÂMARA

VISTOS, relatados e discutidos estes autos que tratam de atos iniciais de aposentadoria emitidos no âmbito do Ministério da Saúde em favor dos Srs. Avelina Gomes Monteiro, Claudio Netto Estrella, Didimo Carvalho Teles e Francisco de Assis Linhares e Silva,
ACORDAM os Ministros do Tribunal de Contas da União, reunidos em sessão da Primeira Câmara, diante das razões expostas pelo Relator, com fundamento no art. 71, inciso III, da Constituição Federal e nos arts. 1º, inciso V, 39, inciso II, e 45 da Lei 8.443/1992, em:
9.1. considerar ilegais os atos iniciais de aposentadoria dos Srs. Avelina Gomes Monteiro (XXX.372.101-XX) , Didimo Carvalho Teles (XXX.009.311-XX) e Francisco de Assis Linhares e Silva (XXX.616.653-XX) , negando-se os registros correspondentes;
9.2. em relação aos atos considerados ilegais, dispensar o ressarcimento das quantias indevidamente recebidas de boa-fé, consoante o enunciado 106 da Súmula de Jurisprudência deste Tribunal;
9.3. determinar ao Ministério da Saúde que:
9.3.1. faça cessar, no prazo de 15 (quinze) dias, contado a partir da ciência desta deliberação, os pagamentos decorrentes dos atos tidos por ilegais, sob pena de responsabilidade solidária da autoridade administrativa omissa, consoante disposto nos arts. 71, inciso IX, da Constituição Federal e 262 do Regimento Interno desta Corte;
9.3.2. dê ciência do inteiro teor desta deliberação aos interessados, alertando-os de que o efeito suspensivo proveniente da interposição de eventuais recursos, caso não providos, não os eximem da devolução dos valores indevidamente percebidos após a notificação;
9.3.3. envie a esta Corte de Contas, no prazo de 30 (trinta) dias, por cópia, comprovante de que os interessados tiveram ciência desta deliberação;
9.4. autorizar à Sefip que:
9.4.1. oriente o órgão jurisdicionado no sentido de que poderão ser editados novos atos de aposentadoria em favor dos interessados, desde que escoimados das irregularidades verificadas nos presentes autos, os quais deverão ser submetidos a novo julgamento por esta Corte de Contas, nos termos do art. 262, § 2º, do RITCU;
9.4.2. promova o destaque do ato inicial de aposentadoria emitido em favor do Sr. Claudio Netto Estrella (XXX.173.469-XX) , a fim de que sejam realizadas diligências quanto ao tempo de serviço prestado pelo interessado, notadamente acerca do tempo de atividade insalubre averbado;
9.4.3. monitore o cumprimento das medidas indicadas no subitem 9.3 acima.

Atos de aposentadoria emitidos no âmbito do Ministério da Saúde para fins de registro

Primeira Câmara

Ministério da Saúde (vinculador).

3. Interessados/Responsáveis:
3.1. Interessados: Avelina Gomes Monteiro (XXX.372.101-XX); Claudio Netto Estrella (XXX.173.469-XX); Didimo Carvalho Teles (XXX.009.311-XX); Francisco de Assis Linhares e Silva (XXX.616.653-XX).

13.1. Ministros presentes: Walton Alencar Rodrigues (Presidente), Benjamin Zymler (Relator), Bruno Dantas e Vital do Rêgo.
13.2. Ministros-Substitutos presentes: Augusto Sherman Cavalcanti e Weder de Oliveira.

BENJAMIN ZYMLER

Adoto como relatório a manifestação da unidade técnica, cujos termos são os seguintes:
"INTRODUÇÃO
1.	Trata-se de atos de concessão de aposentadoria de Avelina Gomes Monteiro, Claudio Netto Estrella, Didimo Carvalho Teles e Francisco de Assis Linhares e Silva, ex-servidores do MINISTÉRIO DA SAÚDE (VINCULADOR) .
2.	Os atos foram submetidos, para fim de registro, à apreciação do Tribunal de Contas da União (TCU) , de acordo com o art. 71, inciso III, da Constituição Federal. O cadastramento e a disponibilização ao TCU ocorreram por intermédio do Sistema de Apreciação e Registro de Atos de Admissão e Concessões, na forma dos arts. 2º, caput e incisos I a VI, e 4º, caput, da Instrução Normativa - TCU 78/2018.
EXAME TÉCNICO
Procedimentos preliminares aplicados
3.	Os procedimentos para exame, apreciação e registro de atos de pessoal encontram-se estabelecidos na Instrução Normativa TCU 78/2018 e na Resolução TCU 206/2007. Essas normas dispõem, respectivamente, em seus arts. 4º, § 2º, e 3º, § 3º que os atos de pessoal disponibilizados por meio do Sistema de Apreciação e Registro de Atos de Admissão e Concessões devem ser submetidos a crítica preliminar automatizada do próprio sistema, com base em parâmetros predefinidos.
4.	Relativamente aos atos de concessão de aposentadoria, as rotinas de crítica das informações cadastradas no Sistema de Apreciação e Registro de Atos de Admissão e Concessões foram elaboradas e validadas levando-se em conta as peculiaridades desses atos. Os itens de verificação do sistema compreendem prazos e fundamentos legais, assim como eventuais ocorrências de acumulação. Trata-se de verificações mais abrangentes, minuciosas e precisas do que aquelas que podem ser realizadas por mãos humanas, proporcionando um nível de segurança ainda maior.
5.	Além da crítica automatizada, há verificação humana adicional no caso de haver alertas do sistema ou informações não formatadas, como esclarecimentos do gestor ou do controle interno.
6.	As críticas também consideram os registros do Sistema Integrado de Administração de Recursos Humanos (Siape) . O Siape disponibiliza informações atualizadas sobre as parcelas que integram os proventos, diferentemente, portanto, do Sistema de Apreciação e Registro de Atos de Admissão e Concessões, que informa as parcelas no momento do registro do ato.
7.	Essa confrontação com o Siape provê uma visão atual e verdadeira da situação, o que permite descaracterizar irregularidades e inconsistências que, embora constantes do Sistema de Apreciação e Registro de Atos de Admissão e Concessões, já foram corrigidas.
Exame das constatações
8.	Antes da análise individualizada de cada ato de aposentadoria dos autos, cabe esclarecer o posicionamento desta Corte de Contas e da jurisprudência do Supremo Tribunal Federal quanto à contagem ponderada de tempo de serviço (contribuição) em decorrência de atividades laborais exercidas em condições especiais passíveis de prejudicar a saúde ou a integridade física após o advento da Lei 8.112/1990, com fundamento nos Mandados de Injunção 880-9, 1071-4, 1442-6 e 3389 do Supremo Tribunal Federal e também da contagem ponderada para servidores que laboraram, como celetistas e antes da publicação da Lei 8.112/1990, em condições insalubres.
9.	No que concerne à contagem ponderada de tempo de serviço prestado em condições insalubres, antes do advento do Regime Jurídico Único, o entendimento deste Tribunal firmado no Acórdão 2008/2006-TCU-Plenário (Ministro-Relator Walton Alencar Rodrigues) é no sentido de ser possível a contagem de tempo de serviço para concessão de aposentadoria estatutária com o aproveitamento de tempo especial prestado sob condições insalubres, perigosas ou penosas. 
10.	Assim, o servidor público que exerceu, como celetista, no serviço público, atividades insalubres, penosas ou perigosas, em período anterior à vigência da Lei 8.112/90, tem direito à contagem especial de tempo de serviço para efeito de aposentadoria.
11.	Além disso, por intermédio do Acórdão 911/2014-TCU-Plenário - TCU, de relatoria do Ministro Benjamin Zymler, este Tribunal deixou assente que, mesmo observando os parâmetros do Acórdão 2008/2006-TCU-Plenário, a contagem especial de tempo prestado em condições insalubres para servidores ocupantes de cargos de natureza estritamente administrativa somente poderá ocorrer se estiver efetivamente demonstrada a existência de risco ou de agentes nocivos à saúde no local de trabalho, devidamente atestado por laudo pericial.
12.	Apenas a título de racionalidade administrativa, esta Corte de Contas tem aceitado, sem necessidade de comprovação, a averbação do tempo de atividade insalubre realizada de ofício pelo órgão de origem em relação a cargos cujo exercício, presume-se, envolve atividades de risco para a higidez física, como no caso dos servidores que trabalham na área de saúde a exemplo dos médicos, odontólogos, auxiliares de enfermagem e agentes de saúde pública, conforme dito pelo Ministro-Relator no voto condutor do Acórdão 911/2014-TCU-Plenário. 
13.	No que tange à contagem ponderada de períodos de contribuição após a publicação da Lei 8.112/1990, o Supremo Tribunal Federal (STF) concedeu ordens injuncionais para reconhecer a mora do Poder Público quanto à edição da lei que disciplina o artigo 40, § 4º, inciso III, da Constituição Federal, garantindo aos filiados da entidade sindical o direito de ter seus pedidos de aposentadoria especial analisados pela autoridade administrativa competente à luz do artigo 57 da Lei n. 8.213/1991.
14.	Resolvendo a questão da mora legislativa quanto ao disposto do artigo 40, § 4º, inciso III, da Constituição Federal, o STF editou a Súmula Vinculante 33, onde foi suprida a lacuna deixada pelo Poder Público relativa à edição da lei complementar que regulamenta o supramencionado dispositivo constitucional. 
15.	A Súmula Vinculante 33 possui o seguinte conteúdo: 
"Aplica-se ao servidor público, no que couber, as regras do regime geral da previdência social sobre aposentadoria especial de que trata o artigo 40, § 4º, inciso III, da Constituição Federal, até a edição de lei complementar específica." (grifo nosso) 
16.	Assim, o argumento de que não há edição de lei complementar que regulamente o artigo 40, § 4º, inciso III, da Constituição Federal, para se aceitar o deferimento de aposentadoria especial não mais se sustenta, considerando o conteúdo da Súmula Vinculante 33 do STF.
17.	É preciso esclarecer que os MI 880-9 e a Súmula Vinculante 33 reconhecem a omissão legislativa do artigo 40, § 4º, inciso III, da Constituição Federal. Assim, para as aposentadorias estatutárias especiais deferidas com base nesse fundamento, deverão ser observados os mesmos critérios para as aposentadorias especiais deferidas àqueles vinculados ao regime geral de previdência social, nos termos do artigo 57 da Lei n. 8.213/1991.
18.	Desse modo, não é possível a averbação de tempo insalubre após o advento da Lei 8.112/1990 e o aproveitamento para a aposentadoria de servidores com fundamento no art. 3º da Emenda Constitucional 47. Pois, não se trata da aposentadoria especial referida no artigo 40, § 4º, inciso III, da Constituição Federal, que está regulamentada pelos MIs 880-9 (além dos Mandados de Injunção 1071-4, 1442-6 e 3389) e Súmula Vinculante 33.
19.	O próprio STF já decidiu que a concessão de aposentadoria especial prevista no art. 40, § 4º da Constituição Federal, não garante a contagem ponderada de tempo de serviço diferenciada ao servidor público, mas tão somente o efetivo gozo da aposentadoria especial:
Conversão de tempo especial em comum e Súmula Vinculante 33
"Saliente-se, ademais, que a Súmula Vinculante 33 apenas garantiu aos servidores públicos o direito de aposentadoria especial, mas não a conversão do tempo de serviço especial em comum. Confira-se a redação do enunciado: (...) 
De fato, o Supremo Tribunal Federal, por reiteradas vezes, em sede de mandado de injunção (em que se firmou o entendimento consubstanciado na Súmula Vinculante 33) , se pronunciou acerca da ilegitimidade da utilização dessa via processual com o fim de se obter desde logo a contagem diferenciada de tempo de serviço para servidores públicos." ARE 793.144 ED-segundos, Relator Ministro Teori Zavascki, Segunda Turma, julgamento em 30.9.2014, DJe de 13.10.2014.
Mandado de injunção e contagem diferenciada de tempo"
Com efeito, a jurisprudência dessa Corte assentou o não cabimento de mandado de injunção que visa a contagem diferenciada e posterior averbação de tempo do serviço prestado em condições especiais, uma vez que não há previsão constitucional da referida contagem." MI 1.278 AgR, Relator Ministro Gilmar Mendes, Tribunal Pleno, julgamento em 30.4.2014, DJe de 19.5.2014.
20.	Cumpre ainda citar para a análise dos atos em tela a Súmula TCU 245 na qual o TCU firmou o entendimento de que é irregular a conversão, com ponderação, de tempo de magistério para a obtenção de aposentadoria, consoante a seguinte redação:
Não pode ser aplicada, para efeito de aposentadoria estatutária, na Administração Pública Federal, a contagem ficta do tempo de atividades consideradas insalubres, penosas ou perigosas, com o acréscimo previsto para as aposentadorias previdenciárias segundo legislação própria, nem a contagem ponderada, para efeito de aposentadoria ordinária, do tempo relativo a atividades que permitiriam aposentadoria especial com tempo reduzido.
21.	Constitui exceção a essa regra, a atividade docente exercida até 9/7/1981. É que a atividade de magistério, classificada como penosa pelo Decreto 53.831/1964 (o que, automaticamente, ensejava a contagem ponderada do tempo de serviço) , deixou de ser com a promulgação da Emenda Constitucional 18/1981. Esse entendimento foi reconhecido pelo STF, consoante as decisões a seguir transcritas:
"PREVIDENCIÁRIO. AGRAVO REGIMENTAL NO RECURSO EXTRAORDINÁRIO COM AGRAVO. MAGISTÉRIO. CONVERSÃO DO TEMPO DE SERVIÇO ESPECIAL EM COMUM. SERVIÇO PRESTADO ANTES DA EC 18/81. POSSIBILIDADE. 1. No regime anterior à Emenda Constitucional 18/81, a atividade de professor era considerada como especial (Decreto 53.831/64, Anexo, Item 2.1.4) . Foi a partir dessa Emenda que a aposentadoria do professor passou a ser espécie de benefício por tempo de contribuição, com o requisito etário reduzido, e não mais uma aposentadoria especial. 2. Agravo regimental a que se dá parcial provimento" (ARE 742005 AgR, Rel. Min. Teori Zavascki, Segunda Turma, DJE 1/4/2014) .
"Recurso extraordinário com agravo. Repercussão geral da questão constitucional reconhecida. Reafirmação de jurisprudência. 2. Direito Previdenciário. Magistério. Conversão do tempo de serviço especial em comum. 3. Impossibilidade da conversão após a EC 18/81. Recurso extraordinário provido" (ARE 703.550 AgR, Rel. Min. Gilmar Mendes, Plenário, DJE 21/10/2014) .
22.	Considerando o entendimento exposto sobre a matéria, passa-se a análise de cada ato de aposentadoria.
Análise do ato de concessão de aposentadoria de Avelina Gomes Monteiro (CPF XXX.372.101-XX) 
23.	Quanto ao ato inicial de aposentadoria da interessada, a Entidade de Origem utilizou critérios de contagem ponderada de tempo de serviço para uma aposentadoria que utilizou fundamento diverso daquele amparado pela Súmula Vinculante 33 e ordens injuncionais deferidas.
24.	 A vigência do ato de aposentadoria da interessada ocorreu em 30/4/2012, data em que contava com 26 anos, 7 meses e 27 dias de contribuição.
25.	A Unidade Jurisdicionada averbou ainda 3 anos, 7 meses e 13 dias com fundamento em Mandado de Injunção.
26.	No caso em tela, entendemos que foi indevida a averbação de contagem ponderada de tempo de serviço prestado em condições insalubres com fundamento em ordens injuncionais, pois a interessada não se aposentou com fundamento no artigo 40, § 4º, inciso III, da Constituição Federal e sim com fundamento no art. 3º da Emenda Constitucional 47/2005.
27.	Excluído o tempo averbado com fundamento em Mandado de Injunção, a ex-servidora não conta com tempo de contribuição para a aposentadoria com o fundamento em que o ato foi emitido (art. 3º da Emenda Constitucional 47/2005) e, desta forma, pode ser considerado ilegal, com a consequente negativa de registro.
Análise do ato de concessão de aposentadoria de Claudio Netto Estrella (CPF XXX.173.469-XX) 
28.	Quanto ao ato inicial de aposentadoria do interessado, o Ministério da Saúde utilizou critérios de contagem ponderada de tempo de exercício de cargo, como celetista, até o advento da Lei 8.112/1990.
29.	 A vigência do ato de aposentadoria do interessado ocorreu em 28/6/2013, data em que contava com 33 anos, 8 meses e 24 dias de contribuição no órgão.
30.	A Unidade Jurisdicionada averbou ainda 5 anos, 7 meses e 4 dias de tempo insalubre até o advento da Lei 8.112/1990.
31.	O interessado aposentou-se em cargo da área de saúde (Médico) e entrou no serviço público federal em 1/10/1979 para o exercício do mesmo cargo. Desta forma, infere-se que exerceu atividade insalubre desde sua admissão no cargo, como celetista, até a publicação da Lei 8.112/1990. Desse modo, possui direito a contagem ponderada, consoante a jurisprudência da Corte de Contas.
32.	Contudo, o período averbado é superior ao que é autorizado pelas normas de regência da matéria (fator de conversão de 40%) , o que macula a legalidade do ato do interessado.
Análise do ato de concessão de aposentadoria de Didimo Carvalho Teles (CPF XXX.009.311-XX) 
33.	Quanto ao ato inicial de aposentadoria do interessado, a Unidade de Origem utilizou critérios de contagem ponderada de tempo de serviço para uma aposentadoria que utilizou fundamento diverso daquele amparado pela Súmula Vinculante 33 e ordens injuncionais deferidas, além de contagem ponderada de tempo de exercício de cargo, como celetista, até o advento da Lei 8.112/1990.
34.	 A vigência do ato de aposentadoria do interessado ocorreu em 28/9/2012, data em que o interessado contava com 30 anos, 11 meses e 1 dia de contribuição no órgão.
35.	A Unidade Jurisdicionada averbou ainda 8 anos, 8 meses e 11 dias com fundamento em Mandado de Injunção e 3 anos, 4 meses e 6 dias de tempo insalubre até o advento da Lei 8.112/1990.
36.	Considerando a jurisprudência desta Egrégia Corte e do STF, entendemos que a averbação de contagem ponderada de tempo de serviço prestado em condições insalubres com fundamento em ordens injuncionais foi indevida, pois o ex-servidor não se aposentou com fundamento no artigo 40, § 4º, inciso III, da Constituição Federal e sim com fundamento no art. 3º da Emenda Constitucional 47/2005.
37.	O interessado aposentou-se em cargo da área de saúde (Médico) e entrou no serviço público federal em 3/8/1982 para o exercício do mesmo cargo. Desta forma, infere-se que exerceu atividade insalubre desde sua admissão no cargo, como celetista, até a publicação da Lei 8.112/1990. Desse modo, a averbação realizada pelo Ministério da Saúde foi escorreita.
38.	Entretanto, expurgando-se o tempo averbado com fundamento em Mandado de Injunção, o ex-servidor não conta com tempo de contribuição para a aposentadoria com o fundamento em que o ato foi emitido (art. 3º da Emenda Constitucional 47/2005) e, desta forma, pode ser considerado ilegal, com a consequente negativa de registro.
Análise do ato de concessão de aposentadoria de Francisco de Assis Linhares e Silva (CPF XXX.616.353-XX) 
39.	Quanto ao ato inicial de aposentadoria do ex-servidor, a Unidade Jurisdicionada utilizou critérios de contagem ponderada de tempo de serviço para uma aposentadoria que utilizou fundamento diverso daquele amparado pela Súmula Vinculante 33 e ordens injuncionais deferidas.
40.	 A vigência do ato de aposentadoria do interessado ocorreu em 31/5/2012, data em que o ex-servidor contava com 33 anos, 1 mês e 9 dias de contribuição.
41.	A Unidade Jurisdicionada averbou ainda 4 anos, 1 mês com fundamento em Mandado de Injunção.
42.	A averbação de contagem ponderada de tempo de serviço prestado em condições insalubres com fundamento em ordens injuncionais indevida, uma vez que o ex-servidor não se aposentou com fundamento no artigo 40, § 4º, inciso III, da Constituição Federal e sim com fundamento no art. 3º da Emenda Constitucional 47/2005.
43.	Excluído o tempo averbado com fundamento em Mandado de Injunção, o interessado não conta com tempo de contribuição para a aposentadoria com o fundamento em que o ato foi emitido (art. 3º da Emenda Constitucional 47/2005) e, desta forma, pode ser considerado ilegal, com a consequente negativa de registro.
CONCLUSÃO
44.	A abrangência e a profundidade das verificações levadas a efeito fundamentam convicção de que os atos de concessão de aposentadoria de Avelina Gomes Monteiro, Claudio Netto Estrella, Didimo Carvalho Teles e Francisco de Assis Linhares E Silva devem ser considerados ilegais, tendo seu registros negados.
45.	Deve-se dispensar a devolução dos valores indevidamente recebidos de boa-fé pelos interessados, nos termos do Enunciado 106 da Súmula de Jurisprudência deste Tribunal.
46.	Por fim, vale destacar que os atos em análise foram disponibilizados ao TCU há menos de cinco anos. Portanto, segundo o entendimento estabelecido no Acórdão 587/2011-TCU-Plenário, não é necessária a instauração do contraditório.
PROPOSTA DE ENCAMINHAMENTO
47.	Ante o exposto, com fundamento nos arts. 71, inciso III, da Constituição Federal, 1o, inciso V, e 39, incisos I e II, da Lei 8.443/1992 e 260, § 1º e 5º, do Regimento Interno do Tribunal de Contas da União, bem como art. 7º, § 4º da IN 78/2018, propõe-se:
a) considerar ILEGAL e recusar o registro do ato de Avelina Gomes Monteiro (CPF: XXX.372.101-XX) , Claudio Netto Estrella (CPF: XXX.173.469-XX) , Didimo Carvalho Teles (CPF: XXX.009.311-XX) e Francisco de Assis Linhares E Silva (CPF: XXX.616.653-XX) .
	b) determinar ao Ministério da Saúde que:
b.1) abstenha de realizar pagamentos para os atos ora apreciados pela ilegalidade, no prazo 15 (quinze) dias, contados a partir da ciência desta deliberação, sujeitando-se a autoridade administrativa omissa à responsabilidade solidária, nos termos do art. 262, caput, do Regimento Interno do TCU;
b.2) informe aos interessados: 
b.2.1)  o teor do Acórdão que vier a ser prolatado, encaminhando ao TCU, no prazo de trinta dias, comprovante da data de ciência pelos respectivos interessados, nos termos do art. 4º, § 3º, da Resolução - TCU 170/2004;¿
b.2.2) caso manifestem interesse, podem se manter aposentados com base em outro fundamento legal e desde que cumpram os requisitos legais exigidos; ou poderão retornar à atividade para completar o requisito temporal para nova aposentadoria ¿ a qual, obrigatoriamente, deverá fundamentar-se nas regras vigentes no momento da nova concessão;"
2.	O Ministério Público junto a esta Corte de Contas manifestou-se de acordo com a proposta formulada pela unidade técnica.
	É o Relatório.

não há

Procurador Marinus Eduardo De Vries Marsico.

APOSENTADORIA. IMPOSSIBILIDADE DE AVERBAÇÃO DE TEMPO INSALUBRE PRESTADO APÓS A INSTITUIÇÃO DO REGIME JURÍDICO ÚNICO. IMPOSSIBILIDADE DE SE EFETUAR A CONTAGEM PONDERADA DE TEMPO DE SERVIÇO EM DECORRÊNCIA DO MI 880 E DE OUTROS MANDADOS DE INJUNÇÃO ANÁLOGOS. PRECEDENTES. ILEGALIDADE DOS ATOS. DETERMINAÇÕES.

APOSENTADORIA (APOS)

Secretaria de Fiscalização de Pessoal (SEFIP).

Em julgamento, atos iniciais de aposentadoria emitidos no âmbito do Ministério da Saúde em favor da Sra. Avelina Gomes Monteiro, ex-ocupante do cargo de agente de portaria, e dos Srs. Cláudio Netto Estrella, Didimo Carvalho Teles e Francisco de Assis Linhares e Silva, todos ex-ocupantes do cargo de médico.
2.	A unidade técnica manifestou-se conclusivamente pela negativa de registro de todos os atos submetidos a julgamento, tendo em vista a impossibilidade de averbação de tempo insalubre após o advento da Lei 8.112/1990 e o consequente não preenchimento dos requisitos necessários para a concessão dos proventos.
3. 	O Ministério Público junto a esta Corte de Contas manifestou-se de acordo com a proposta da unidade técnica.
4.	Este Tribunal, a título de racionalidade administrativa, tem admitido a contagem ficta de tempo de serviço, anterior ao advento do Regime Jurídico Único dos Servidores Civis da União (RJU) , fundada na simples comprovação do exercício de emprego público cujas atribuições presumivelmente envolviam atividades de risco para a higidez física do profissional - caso de médicos, odontólogos e enfermeiros.
5. 	Ocupantes de outros cargos, no entanto, em particular aqueles de natureza eminentemente administrativa, não podem ser beneficiados de forma generalizada pela contagem especial; nessas hipóteses, é indispensável a efetiva comprovação da existência de risco à integridade física do servidor ou da presença de agentes nocivos à sua saúde no local de trabalho.
6. 	O discrimen se explica porquanto, ordinariamente, à exceção de um restrito grupo de categorias profissionais reconhecidamente sujeitas a condições especiais de trabalho, os cargos públicos são exercidos em condições normais, sem exposição a riscos ou a agentes patológicos além dos limites tolerados, assim definidos em norma regulamentar, não sendo possível inferir a existência de nenhuma excepcionalidade a respeito tão só em função do órgão de lotação do servidor.
7.	Especificamente sobre o reconhecimento, para fins de contagem ponderada, do exercício de atividades em condições especiais anteriormente ao advento da Lei 8.112/1990, merece registro a Orientação Normativa 15, de 23/12/2013, da Secretaria de Gestão Pública do Ministério do Planejamento, Orçamento e Gestão:
"Art. 2º A caracterização e a comprovação do tempo de serviço público prestado sob condições especiais obedecerão ao disposto na legislação em vigor à época do exercício das atribuições do emprego público ocupado pelo requerente da conversão.
§ 1º O reconhecimento de tempo de serviço público prestado sob condições especiais dependerá de comprovação do exercício de atribuições do emprego público nessas condições, de modo permanente, não ocasional ou intermitente.
§ 2º Não será admitida prova exclusivamente testemunhal ou apenas a comprovação da percepção de adicional de insalubridade ou periculosidade ou gratificação por trabalhos com Raios-X ou substâncias radioativas para fins de comprovação do tempo de serviço público prestado sob condições especiais.
Art. 3º As atribuições consideradas como exercidas em condições especiais, capazes de possibilitar a conversão de tempo de serviço especial em comum poderão ser enquadradas com base nos seguintes critérios:
I - pela ocupação de emprego público cujas atribuições sejam análogas às atividades profissionais das categorias presumidamente sujeitas a condições especiais, de acordo com as ocupações/grupos profissionais constantes no Anexo I desta Orientação Normativa; ou
II - por exposição a agentes nocivos no exercício de atribuições do emprego público, em condições análogas às que permitem enquadrar as atividades profissionais como perigosas, insalubres ou penosas, de acordo com Anexo II desta Orientação Normativa.
 (...) " (grifos acrescidos) .
8.	Tem-se, pois, que a contagem ficta de tempo de serviço somente pode ser considerada legítima caso haja a comprovação do exercício da atividade laborativa em condições especiais, seja de forma presumida, mediante a comprovação do exercício de determinados cargos públicos, seja de forma real, mediante a apresentação de laudos periciais que comprovem a efetiva exposição aos agentes nocivos.
9.	No caso concreto, à exceção da Sra. Avelina Gomes Monteiro, ex-ocupante do cargo de agente de portaria, verifica-se que os demais interessados ocuparam o cargo de médico, o qual, de acordo com a jurisprudência deste Tribunal, dispensa qualquer prova no sentido de que a atividade tenha sido efetivamente desempenhada em condições especiais, ficando a averbação respectiva, no entanto, limitada ao advento da Lei 8.112/1990.
10.	Nesse sentido, é importante salientar que o STF, no âmbito do MI 880, cujo entendimento foi reproduzido em outros julgados sobre a matéria, jamais reconheceu aos servidores o direito de combinar o regramento da aposentadoria especial com o regramento da aposentadoria comum, algo que, no âmbito do regime geral de previdência (RGPS) , é feito por meio da chamada contagem ponderada.
11.	Com efeito, a contagem ponderada, nos termos previstos no § 5º do art. 57 da Lei 8.213/1991, consiste no aproveitamento, para efeito de aposentadoria comum, do tempo trabalhado em condições insalubres, perigosas ou penosas de forma majorada, mediante a aplicação de um fator de conversão. Tem-se, assim, uma aposentadoria comum "facilitada", na qual o tempo de contribuição exigido é, na prática, abreviado pela introdução de um tempo fictício, resultado da aplicação do fator de conversão.
12.	Não se deve confundir, no entanto, a aposentadoria especial de que trata o § 4º do art. 40 da CF/1988 (admitida para os servidores públicos, como visto, nos termos dos diversos mandados de injunção julgados pelo STF, mediante a aplicação analógica do caput do art. 57 da Lei 8.213/1991) com a contagem ponderada de tempo de serviço prestado sob condições especiais para fins de aposentadoria comum (prevista no § 5º do art. 57 da Lei 8.213/1991, não contemplado nos precedentes judiciais) .
13.	O próprio Supremo Tribunal Federal cuidou de afastar qualquer conexão entre as questões (aposentadoria especial, de um lado, e contagem ponderada, de outro) , in verbis:
"EMENTA: Agravo regimental em mandado de injunção. Pedido de conversão do tempo de serviço. Ausência de previsão constitucional. Recurso provido. 
1. O mandado de injunção volta-se à colmatagem de lacuna legislativa capaz de inviabilizar o gozo de direitos e liberdades constitucionalmente assegurados, bem assim de prerrogativas inerentes à nacionalidade, à soberania e à cidadania (art. 5º, LXXI, CF/1988) . 
2. É imprescindível, para o exame do writ, a presença de dois pressupostos sucessivos: i) a verificação da omissão legislativa e ii) a efetiva inviabilidade do gozo de direito, faculdade ou prerrogativa consagrados constitucionalmente em razão do citado vácuo normativo. 
3. O preceito constitucional em foco na presente demanda não assegura a contagem diferenciada do tempo de serviço e sua averbação na ficha funcional; o direito subjetivo corresponde à aposentadoria em regime especial, devendo esta Suprema Corte atuar na supressão da mora legislativa, cabendo à autoridade administrativa a análise de mérito do direito, após exame fático da situação do servidor. 
4. A pretensão de garantir a conversão de tempo especial em tempo comum mostra-se incompatível com a presente via processual, uma vez que, no mandado de injunção, cabe ao Poder Judiciário, quando verificada a mora legislativa, viabilizar o exercício do direito subjetivo constitucionalmente previsto (art. 40, § 4º, da CF/88) , no qual não está incluído o direito vindicado. 
5. Agravo regimental provido para julgar improcedente o mandado de injunção"  (MI 2.123 AgR/DF, Relator p/ acórdão Ministro Dias Toffoli, Plenário, in DJe 1/8/2013 - grifos acrescidos) .
14.	Posto isso, excluindo-se o tempo de atividade insalubre averbado após a edição da Lei 8.112/1990 em relação a todos os atos ora submetidos a julgamento, tem-se que a Sra. Avelina Gomes Monteiro, o Sr. Didimo Carvalho Teles e o Sr. Francisco de Assis Linhares e Silva não preencheram os requisitos necessários para a concessão de aposentadoria nos cargos por ele ocupados, haja vista a insuficiência de tempo de serviço para a concessão de proventos integrais.
15.	No tocante ao ato de aposentadoria do Sr. Cláudio Netto Estrella, muito embora não haja no respectivo formulário Sisac menção a tempo insalubre averbado com fundamento em mandado de injunção, extrai-se dos autos que o tempo de serviço efetivamente averbado sob este fundamento (5 anos, 7 meses e 4 dias) é superior ao que o aludido servidor faria jus considerando-se o período entre a data de ingresso no cargo e a data de publicação da Lei 8.112/1990, aplicando-se a contagem ponderada de 1,4 (4 anos, 5 meses e 23 dias) .
16.	Assim sendo, acolhendo, em parte, o parecer da unidade técnica, proponho que as concessões em favor dos Srs. Avelina Gomes Monteiro, Didimo Carvalho Teles e Francisco de Assis Linhares e Silva sejam consideradas ilegais, devendo, no entanto, o ato de interesse do Sr. Cláudio Netto Estrella ser destacado dos presentes autos, a fim de que sejam realizadas diligências quanto ao tempo de serviço prestado pelo interessado, notadamente acerca do tempo de atividade insalubre averbado.
	Ante o exposto, VOTO por que o Tribunal adote a deliberação que ora submeto à apreciação deste Colegiado.
TCU, Sala das Sessões Ministro Luciano Brandão Alves de Souza, em 21 de julho de 2020.
BENJAMIN ZYMLER 
Relator